臺灣高等法院民事判決　　　　　　　　　 99年度上字第751號
上　訴　人　陳志成
訴訟代理人　施嘉鎮律師
複　代理人　林鵬越
被　上訴人　邱美霞
訴訟代理人　阮祺祥律師
複　代理人　洪三財律師
上列當事人間請求拆屋還地等事件，上訴人對於中華民國99年4
月29日臺灣板橋地方法院98年度訴字第1789號第一審判決提起上
訴，本院於100年6月21日言詞辯論終結，判決如下：
    主      文
上訴駁回。
第二審訴訟費用由上訴人負擔。
    事實及理由
一、被上訴人起訴主張：坐落新北市○○區○○段884地號土地
    （下稱系爭土地）為兩造及其他共有人所共有，其上門牌號
    碼新北市○○區○○路617號1樓建物（下稱系爭1樓建物）
    、4樓建物（下稱系爭4樓建物）分別為上訴人、伊所有。上
    訴人所有系爭1樓建物前方增建部分（下稱系爭增建部分）
    ，無權占用系爭土地如附圖884A所示部分，面積53.22平方
    公尺（下稱上開土地）。系爭土地之共有人並未訂立分管契
    約，上訴人未經其他共有人全體之同意，即就共有物之特定
    部分即上開土地為使用收益，侵害伊及其他共有人全體之權
    益，並獲有相當於租金之不當得利。系爭土地位於新北市○
    ○區○○路旁，每坪每月租金約新臺幣（下同）4,000元，
    上訴人占用上開土地之面積53.22平方公尺換算約16坪，按
    伊之應有部分8,750分之121計算，上訴人每月所受相當於租
    金之不當得利為885元（計算式：4,000元×16坪×應有部分
    121/8,750＝885元）。伊於民國95年10月17日取得系爭土地
    之應有部分，迄98年11月16日止為3年又1個月，上訴人應返
    還所受相當於租金之不當得利為3萬2,745元（計算式：885
    元×37月〈3年又1個月〉＝32,745元）。爰依民法第767條
    、第821條及第179條規定，聲明求為判決：(一)上訴人應將坐
    落系爭土地上如附圖884A所示、面積53.22平方公尺之系爭
    增建部分拆除，將上開土地返還被上訴人及其他共有人全體
    。(二)上訴人應給付被上訴人3萬2,745元，及自98年11月17日
    起至清償日止，按週年利率5%計算之利息，暨自98年12月17
    日起至拆除系爭增建部分返還土地之日止，按月給付被上訴
    人885元。(三)願供擔保請准宣告假執行（原審判決：(一)上訴
    人應將坐落系爭土地上如附圖884A所示、面積53.22平方公
    尺之系爭增建部分拆除，將上開土地返還被上訴人及其他共
    有人全體。(二)上訴人應給付被上訴人2,038元，及自98年11
    月17日起至清償日止，按週年利率5%計算之利息，暨自98年
    12月17日起至拆除系爭增建部分返還上開土地之日止，按月
    給付被上訴人55元，並駁回被上訴人其餘之訴。被上訴人就
    其敗訴部分，未據聲明不服，已告確定。上訴人就原判決對
    其不利部分，提起上訴），並答辯聲明：上訴駁回。
二、上訴人則以：系爭增建部分於伊取得系爭1樓建物所有權時
    即已存在，系爭1樓建物自完工時起迄今之所有權人依序為
    訴外人高燦林、蘇忠信、林玉媚及伊，推算搭建系爭增建部
    分之人應為高燦林。蘇忠信居住於系爭1樓建物並使用系爭
    增建部分期間，並無任何系爭土地之共有人向其表示要求拆
    除系爭增建部分。蘇忠信於83年間移轉系爭1樓建物所有權
    予林玉媚，林玉媚再於91年間移轉登記予伊。系爭增建部分
    既已存在逾18年，於伊持續使用上開土地迄被上訴人提起本
    件訴訟前之期間，並無任何共有人為反對之意思表示，足徵
    共有人間就上開土地有默示分管契約存在，伊就系爭增建部
    分所坐落上開土地之使用收益，非無權占有。縱新北市○○
    區○○路617號大樓現今之區分所有權人非原分管契約之當
    事人，然渠等既於承買新北市○○區○○路617號大樓各層
    建物時，已明知系爭土地之利用狀況，對於分管契約之存在
    ，處於可得而知之狀態，應受該分管契約之拘束。且該社區
    係76年間完工之建物，依公寓大廈管理條例第55條第2項但
    書規定，得不受同條例第7條各款不得為約定專用部分之限
    制。伊既依共有人間之默示分管契約占有上開土地，即非無
    權占有，無不當得利等語，資為抗辯。並上訴聲明：(一)原判
    決不利於上訴人部分廢棄。(二)上開廢棄部分，被上訴人在第
    一審之訴及假執行之聲請均駁回。
三、被上訴人主張系爭土地為兩造及其他共有人所共有，被上訴
    人之應有部分為8,750分之121。系爭增建部分占用系爭土地
    如附圖884A所示、面積53.22平方公尺等事實，業據提出土
    地登記謄本為證（原審法院三重簡易庭98年度重調字第98號
    卷〈下稱調字卷〉第19頁），並經原審勘驗現場及囑託新北
    市新莊地政事務所人員測量屬實，製有勘驗筆錄及土地複丈
    成果圖可稽（原審卷第79-82、120頁），復為上訴人所不爭
    執，堪信為真實。被上訴人主張系爭增建部分占用上開土地
    為無權占有等語，則為上訴人所否認，並以上開情詞置辯。
    本件應審酌：(一)上訴人抗辯系爭土地如附圖884A所示、面積
    53.22平方公尺之特定部分，共有人間有默示分管契約存在
    ，同意由系爭1樓建物所有權人使用收益，上訴人非無權占
    有，有無理由？(二)被上訴人得否請求上訴人拆屋還地及給付
    相當於租金之不當得利？如得請求，其金額為若干？茲分述
    如下：
  (一)按各共有人按其應有部分，對於共有物之全部雖有使用收益
    之權。惟共有人對共有物之特定部分使用收益，仍須徵得他
    共有人全體之同意，非謂共有人得對共有物之全部或任何一
    部有自由使用收益之權利。如共有人不顧他共有人之利益，
    而就共有物之全部或一部任意使用收益，即屬侵害他共有人
    之權利（最高法院62年臺上字第1803號判例意旨參照）。又
    以無權占有為原因，請求返還土地者，占有人對土地所有權
    存在之事實無爭執，而僅以非無權占有為抗辯者，土地所有
    權人對其土地被無權占有之事實無舉證責任，占有人自應就
    其取得占有係有正當權源之事實證明之（最高法院85年度臺
    上字第1120號判決意旨參照）。
  (二)依證人即蘇忠信之配偶陳秀英所證稱：蘇忠信約於81年間取
    得系爭1樓建物所有權，伊與蘇忠信在系爭1樓建物居住兼經
    營大維公司賣辦公家具，82、83年間住家遷移，該址仍繼續
    經營公司，迄83年間售屋為止。系爭增建部分於蘇忠信購買
    系爭1樓建物時即已存在，伊不知是否蘇忠信之前手所搭蓋
    ，亦不知系爭增建部分所占用之上開土地係共有土地。系爭
    土地上之建物共17棟85戶，伊不清楚其他各棟建物之出入口
    是否在中港路與中誠街，僅知幸福路615、617號中間之樓梯
    出入口等語（原審卷第199頁背面-201頁），可見蘇忠信與
    陳秀英均不知系爭增建部分所占用之上開土地為共有之土地
    ，遑論使用上開土地有無徵得系爭土地其他共有人之同意。
    雖證人高燦林證稱：伊從未居住過系爭1樓建物，而係出租
    他人，伊不知系爭增建部分係何人於何時所搭蓋，承租人搭
    蓋時可能告知伊。系爭1樓建物嗣由蘇忠信買受，交屋係以
    當時現況即系爭1樓建物連同系爭增建部分一併交付。伊擁
    有系爭1樓建物所有權期間，並無其他共有人向伊表示不能
    搭蓋系爭增建部分或請求拆除等語（原審卷第212頁背面-21
    3頁）；然於聽聞證人即新北市○○區○○路617號3樓住戶
    曾彭鳳珠結證：系爭增建部分於伊搬入後不到3年即搭蓋，
    該址原係伊停放車輛處，搭蓋系爭增建部分之後無法停車，
    伊於系爭增建部分搭蓋之初即向系爭1樓建物屋主（高燦林
    或蘇忠信）表示反對之意思，但當時屋主答稱如不搭蓋系爭
    增建部分亦將圍地種花使用，並稱此乃其權利等語（原審卷
    第213-214頁），證人高燦林始改稱：「（問：證人曾彭鳳
    珠剛才證稱是向你表示反對你搭建上開違建，有無此事？）
    時間太久了，我記不清楚，但是我確信是不知哪個承租人蓋
    的，我沒有搭蓋上開違建，因為我從來沒有在那裡住過，我
    本身沒有上開證人曾彭鳳珠曾向我表示反對的記憶。」等語
    （原審卷第214頁背面-215頁）。依上開證人曾彭鳳珠之證
    述，其確有於系爭增建部分甫搭蓋之初，即向當時系爭1樓
    建物之所有權人表示反對之意思，證人高燦林於證人曾彭鳳
    珠為上開證述後，改稱「時間太久了，記不清楚」、「我本
    身沒有上開證人曾彭鳳珠曾向我表示反對的記憶」。上訴人
    所舉上開證人陳秀英、高燦林及曾彭鳳珠，均無法證明系爭
    土地之共有人間有默示分管契約存在之事實。
  (三)次按所謂默示之意思表示，除依表意人之舉動或其他情事，
    足以間接推知其有承諾之效果意思者外，若單純之沉默，除
    依交易上之慣例或特定人間之特別情事，依社會觀念可認為
    有一定之意思表示者外，不得謂為默示之意思表示（最高法
    院21年上字第1598號及29年上字第762號判例意旨參照）。
    系爭土地上共坐落建物17棟合計85戶，有土地登記謄本可憑
    ，且共有人人數甚多，非但證人曾彭鳳珠已明確證述其於系
    爭增建部分甫搭蓋之初即曾為反對之意思表示，上訴人復未
    能提出系爭土地上之集合住宅於買賣之際，建商有何曾經與
    各承購戶約定上開土地由系爭1樓建物所有權人使用之證明
    文件，顯然系爭1樓建物斯時之所有權人或承租人並未經其
    他共有人全體之同意而擅自圈圍搭蓋系爭增建部分，尚無從
    認為系爭土地共有人間有何默示分管契約存在。上訴人抗辯
    其係有權占有云云，洵非有據。
  (四)至公寓大廈管理條例第55條第2項但書規定，於該條例施行
    前（84年6月28日）已取得建造執照之公寓大廈，其區分所
    有權人會議得不受同條例第7條各款不得為約定專用部分之
    限制，雖可解為於84年6月28日前已取得建造執照之公寓大
    廈，區分所有權人得為約定專用部分，惟上訴人既未能舉證
    證明系爭土地共有人間有默示分管契約存在，其抗辯不受公
    寓大廈管理條例第7條各款之限制云云，亦無足取。
  (五)復按所有人對於無權占有或侵奪其所有物者，得請求返還之
    ；對於妨害其所有權者，得請求除去之。各共有人對於第三
    人，得就共有物之全部為本於所有權之請求。但回復共有物
    之請求，僅得為共有人全體之利益為之，民法第767條第1項
    、第821條分別定有明文。又民法第818條所稱各共有人，按
    其應有部分，對於共有物之全部，有使用、收益之權者，係
    指各共有人得就共有物全部，於無害他共有人之權利限度內
    ，按其應有部分行使用益權而言，至共有人對共有物特定部
    分之使用收益，仍須徵得其他共有人全體之同意，非謂共有
    人對於共有物之全部或任何一部有自由使用收益之權利（最
    高法院86年度臺上字第3020號判決意旨參照）。上訴人未經
    系爭土地其他共有人全體之同意，無合法權源而占有上開土
    地，已如上述。被上訴人依上開規定，請求上訴人將占用系
    爭土地上如附圖884A所示、面積53.22平方公尺之系爭增建
    部分拆除，將上開土地返還被上訴人及其他共有人全體，即
    屬有據，應予准許。
  (六)末按無法律上原因，致他人受損害者，應返還其利益，民法
    第179條前段定有明文。又無權占有他人土地，可能獲得相
    當於租金之利益為社會通常之觀念（最高法院61年臺上字第
    1695號判例意旨參照）。上訴人所有之系爭增建部分無權占
    用上開土地，自獲有相當於租金之利益，致被上訴人受有損
    害。被上訴人依不當得利之法律關係，請求上訴人自被上訴
    人95年10月17日取得系爭土地應有部分之日起，至拆除系爭
    增建部分返還無權占有土地之日止，按月給付相當於租金之
    不當得利，洵為正當。又城市地方房屋之租金，以不超過土
    地及其建築物申報總價年息百分之十為限，土地法第97條第
    1項定有明文。所謂土地及建築物之總價額，依土地法施行
    法第25條規定，土地價額依法定地價，建築物價額依該管縣
    （市）地政機關估定之價額。而依土地法第148條規定，土
    地所有權人依土地法所申報之地價為法定地價。則土地法第
    97條第1項所謂土地申報價額即指該土地之申報地價。所稱
    申報總價額年息百分之十為限，乃指租金之最高限額而言，
    並非必須照申報價額年息百分之十計算，尚須斟酌基地及建
    築物之位置、工商繁榮之程度，承租人利用基地及建築物之
    經濟價值及所受利益等項，以為決定。本院審酌系爭土地自
    95年度至99年度止之申報地價均為每平方公尺1萬2,833元，
    遭上訴人占用之上開土地面積為53.22平方公尺，此有土地
    登記謄本、土地複丈成果圖及系爭土地地價查詢資料可稽（
    調字卷第18、19頁、原審卷第120、233頁），是上開土地自
    95年迄今之每年申報地價總價均為68萬2,972元（計算式：1
    2,833元×53.22平方公尺=682,972元，元以下四捨五入〈下
    同〉）。本院審酌上開土地為建地，位處雙向各一車道之新
    莊區○○路旁，周圍均為營業商店，商業繁榮，幸福路通思
    源路，周圍交通便利，業據原審勘驗屬實，製有勘驗筆錄可
    憑（原審卷第80-81 頁），及上訴人占有上開土地所受利益
    等情狀，認應以上開土地申報總價年息百分之七計算為允適
    。被上訴人得請求上訴人自95年10月17日被上訴人取得系爭
    土地應有部分之日起至98年11月16日止計3 年又1 個月期間
    相當於租金之不當得利為2,038 元【計算式：682,972 元×
    7%×121/8,750 〈被上訴人應有部分〉×（3 ＋1/12）＝
    2,038 元】，及自98年12月17日起至拆除系爭增建部分返還
    上開土地之日止，按月給付被上訴人相當於租金之不當得利
    55元( 計算式：682,972 元×7%×121/8,750 〈被上訴人應
    有部分〉÷12月＝55元）。被上訴人就不當得利之請求於此
    範圍內，洵屬有據。逾此範圍之請求，則屬無據。
四、綜上所述，被上訴人依民法第767條、第821條及第179條規
    定，請求上訴人(一)將坐落系爭土地上如附圖所示884A所示、
    面積53.22平方公尺之系爭增建部分拆除，將上開土地返還
    被上訴人及其他全體共有人；(二)給付被上訴人2,038元，及
    自98年11月17日起至清償日止，按週年利率5%計算之利息；
    (三)自98年12月17日起至拆除系爭增建部分返還上開土地之日
    止，按月給付被上訴人55元部分，應予准許。原審判決上訴
    人應拆屋還地，及給付不當得利2,038元本息，並自98年12
    月17日起至拆除系爭增建部分返還上開土地之日止，按月給
    付被上訴人55元，並以就判決拆屋還地部分，兩造均陳明願
    供擔保，聲請宣告假執行或免為假執行，經核並無不合，爰
    分別酌定相當之擔保金額宣告之；就所命上訴人給付之金額
    未逾50萬元，依民事訴訟法第389條第1項第5款規定，依職
    權宣告假執行及上訴人以供擔保為條件得免為假執行，經核
    並無違誤。上訴人上訴意旨指摘原判決此部分不當，求予廢
    棄改判，為無理由，應予駁回。
五、證人曾彭鳳珠已明確證述其於系爭增建部分甫搭蓋之初，曾
    為反對之意思表示，上訴人聲請傳訊證人即新北市○○區○
    ○路617號4樓住戶王文福，用以證明系爭土地之共有人間曾
    有分管契約存在，本院認無必要。本件事證已臻明確，兩造
    其餘主張及攻擊防禦方法，經審酌後，認與本判決結果不生
    影響，爰不一一論述，附此敘明。
六、據上論結，本件上訴為無理由，依民事訴訟法第449條第1項
    、第78條，判決如主文。
中    華    民    國    100   年    7     月    12    日
                    民事第十四庭
                        審判長法  官  林金村
                              法  官  周祖民
                              法  官  王麗莉
正本係照原本作成。
如不服本判決，應於收受送達後20日內向本院提出上訴書狀，其
未表明上訴理由者，應於提出上訴後20日內向本院補提理由書狀
（均須按他造當事人之人數附繕本）上訴時應提出委任律師或具
有律師資格之人之委任狀；委任有律師資格者，另應附具律師資
格證書及釋明委任人與受任人有民事訴訟法第466條之1第1項但
書或第2項（詳附註）所定關係之釋明文書影本。如委任律師提
起上訴者，應一併繳納上訴審裁判費。
中    華    民    國   100    年    7     月    12    日
                              書記官  余姿慧
附註：
民事訴訟法第466條之1（第1項、第2項）：
對於第二審判決上訴，上訴人應委任律師為訴訟代理人。但上訴
人或其他法定代理人具有律師資格者，不在此限。
上訴人之配偶、三親等內之血親、二親等內之姻親，或上訴人為
法人、中央或地方機關時，其所屬專任人員具有律師資格並經法
院認為適當者，亦得為第三審訴訟代理人。